臺灣苗栗地方法院民事判決　　　　　　　 93年度訴字第457號
原　　　告　慶豐商業銀行股份有限公司
法定代理人　戊○○
訴訟代理人　己○○
被　　　告　丁○○
　　　　　　即永利行
　　　　　　乙○○
　　　　　　　　　　　　巷31.
　　　　　　丙○○
　　　　　　　　　　　　巷12.
兼　上一人
訴訟代理人　甲○○
　　　　　　　　　　　　巷6號.
上列當事人間請求撤銷無償贈與行為事件，本院於民國94年2 月
25日言詞辯論終結，判決如下：
    主  文
被告丁○○分別與被告甲○○、乙○○、丙○○間於民國九十三
年十月二十一日就坐落苗栗縣公館鄉○○段四三四之八、四三四
之一八、四三四之一三、四三四之二三地號土地，所為應有部分
各十二分之一之贈與債權行為，及於民國九十三年十一月三十日
所為之所有權移轉登記物權行為，均應予撤銷。
訴訟費用由被告負擔。
    事  實
甲、原告方面：
  壹、聲明：如主文第一項所示。
　貳、陳述：
    一、緣被告丁○○即永立行於民國93年5 月30日，邀同訴外
        人吳月珠、姜懿祖為連帶保證人，向原告借款新臺幣（
        下同）800,000 元，約定被告丁○○應自借款日起以 1
        個月為1 期，共分36期，按月平均攤還本息，並有利息
        及違約金之約定。詎被告丁○○於93年11月19日遭票據
        交換所公告拒絕往來，依貸款契約第9 條第2 款約定，
        已喪失期限利益，應全數償還本金537,003 元及利息、
        違約金。原告並已就上開債權聲請本院發給93年度促字
        第13067 號支付命令在案。
    二、然被告丁○○為逃避上開債務，竟於93年10月21日將其
        所有坐落苗栗縣公館鄉○○段434 之8 、434 之18、43
        4 之13、434 之23地號土地，應有部分各1/4 （下稱系
        爭土地），無償贈與被告甲○○、乙○○、丙○○3 人
        ，每人應有部分各1/12，並於93年11月30日完成移轉登
        記，致原告無法就上開不動產追償。查被告丁○○既係
        以贈與為原因，乃無償行為，依民法第244 條第1 項及
        第4 項規定，債權人即原告自得聲請法院撤銷之，並得
        聲請受益人或轉得人回復原狀。爰依前揭法律規定，訴
        請判決撤銷上開被告間就系爭土地之贈與債權行為及所
        有權移轉登記之物權行為，以回復原狀。
  參、證據：提出貸款契約、土地登記謄本（均影本）及土地異
      動索引各1 件為證。
乙、被告甲○○、乙○○、丙○○方面：
  壹、聲明：原告之訴駁回。
  貳、陳述：渠等父親張盛榮於93年間將系爭土地分給被告甲○○、乙○○、丙○○及丁○○4 兄弟，每人應有部分 1/4
      ，後來渠等父親認為被告丁○○花家裡太多錢，且尚欠60
      0,000 元未清償，又不孝順父母，乃要求被告丁○○應返
      還上開分得之土地，當時被告丁○○亦表同意，為節省程
      序，遂由被告丁○○以贈與方式直接移轉登記予被告甲○○、乙○○、丙○○；渠等對於被告丁○○向原告借款一
      事均不知情。
丙、被告丁○○方面：未於言詞辯論期日到場，亦未提出書狀作
    何聲明或陳述。
丁、本院依職權調閱本院93年度促字第13067 號支付命令卷宗；
    並依職權查詢被告丁○○92、93年度歸戶財產資料；暨向苗
    栗縣苗栗地政事務所調取被告丁○○於93年11月30日以贈與
    為原因，將系爭土地移轉登記予被告甲○○、乙○○、丙○○之土地登記申請書、所有權移轉契約書及其他相關資料。
    理  由
一、被告丁○○經合法通知，未於言詞辯論期日到場，核無民事
    訴訟法第386 條各款所列情形，爰依原告之聲請，由其一造
    辯論而為判決。
二、原告原訴之聲明為被告丁○○與被告甲○○、乙○○、丙○○間於93年11月30日完成登記就系爭土地持分1/4 之4 筆土
    地所為贈與之債權行為及所有權移轉之物權行為應予撤銷，
    並回復其原有所有權登記。嗣於本院94年2 月25日言詞辯論
    期日，更正聲明為被告丁○○與被告甲○○、乙○○、丙○○間就系爭土地於93年10月21日各就其中應有部分1/12所為
    之贈與債權行為，及於93年11月30日所為之所有權移轉登記
    物權行為，均應予撤銷。核屬補正陳明訴之聲明內容，以趨
    明確，並非訴之變更，合先敘明。
三、查原告主張被告丁○○即永立行於93年5 月30日，邀同訴外
    人吳月珠、姜懿祖為連帶保證人，向原告借款800,000 元，
    及被告丁○○於93年11月19日遭票據交換所公告拒絕往來，
    依貸款契約第9 條第2 款約定，已喪失期限利益，應全數償
    還本金537,003 元及利息、違約金，原告業就上開債權聲請
    本院發給93年度促字第13067 號支付命令。另被告丁○○於
    93年10月21日將系爭土地其所有應有部分各1/4 ，分別贈與
    被告甲○○、乙○○、丙○○應有部分各1/12，並於93年11
    月30日完成所有權移轉登記等事實，業據原告提出貸款契約
    、土地登記謄本及異動索引等件為證（見本院卷第6 至14頁
    ），並經本院依職權調閱本院93年度促字第13067 號支付命
    令卷宗，及向苗栗縣苗栗地政事務所調取被告丁○○將系爭
    土地移轉登記予被告甲○○、乙○○、丙○○之土地登記申
    請書、所有權移轉契約書及其他相關資料核明屬實，且為到
    場被告所不爭執，可信為真實。
四、按債務人所為之無償行為，有害及債權者，債權人得聲請法
    院撤銷之。債權人依第1 項之規定聲請法院撤銷時，得並聲
    請命受益人或轉得人回復原狀。民法第244 條第1 項、第 4
    項定有明文。次按撤銷權之行使，係在保全債務人之責任財
    產，用以確保債權，故依民法第244 條規定，撤銷債務人所
    為之無償行為者，須具備下列之要件，即(1)為債務人所為之
    法律行為(2)其法律行為有害於債權人(3)其法律行為係以財產
    權為目的。至於債務人之法律行為除有特別規定外，無論為
    債權行為抑為物權行為，均非所問（最高法院42年台上字第
    323 號判例參照）。而所謂有害於債權，係指因債務人之行
    為而致財產減少，致使債權陷於清償不能或因難或遲延之狀
    態，而不能獲得滿足。經查：被告丁○○係於93年5 月30日
    向原告借款，並自93年10月11日起即未繳納利息，有原告提
    出之客戶往來科目狀況查詢表在卷可憑（附在支付命令卷）
    ，依貸款契約第9 條第6 款約定，其債務已視為全部到期，
    是被告丁○○於93年10月21日及同年11月30日為上開無償行
    為時，原告對被告丁○○之債權早已成立。次按觀諸被告丁○○稅務電子閘門財產所得調件明細表所載，被告丁○○於
    93年8 月前，固有坐落苗栗縣公館鄉○○段434 之8 、 434
    之18、434 之13、434 之23地號土地，及兆豐金融控股股份
    有限公司之投資10,570元（見本院卷第70、71頁），惟查上
    開4 筆土地業經被告丁○○於93年11月30日移轉登記予其餘
    被告，已如前述，所餘投資金額10,570元，尚不足全額清償
    對原告所負本金537,003 元及利息、違約金之債務，則被告
    丁○○於93年10月21日及同年11月30日將系爭土地無償贈與
    被告甲○○、乙○○、丙○○，自足以使被告丁○○可清償
    原告債務之金額減少而不足清償，當屬有害及原告之債權。
    是原告主張被告丁○○上開無償行為有害及原告之債權，原
    告得依前揭規定聲請法院撤銷之，自屬有據。
五、至於被告甲○○、乙○○、丙○○抗辯渠等父親張盛榮於93
    年間將系爭土地分給被告甲○○、乙○○、丙○○及丁○○
    4 兄弟，每人應有部分1/4 ，其後父親認為被告丁○○花家
    裡太多錢，且尚欠600,000 元未清償，又不孝順父母，乃要
    求被告丁○○返還上開分得之土地，被告丁○○亦表同意，
    為節省程序，遂由被告丁○○以贈與方式直接移轉登記予被
    告甲○○、乙○○、丙○○云云，惟查張盛榮贈與被告丁○○之系爭土地，即為被告丁○○之責任財產，為所有債務之
    總擔保，其將系爭土地返還張盛榮或贈與其餘被告之無償行
    為，仍屬有害及原告之債權，原告自得依法聲請撤銷之。是
    被告前揭所辯，與本件判決之結果不生影響，併此敘明。
六、綜上所述，被告間就系爭土地之無償贈與行為，確有害及原
    告之債權，從而原告依民法第244 條第1 項及第4 項規定，
    提起本訴，請求判決被告丁○○分別與被告甲○○、乙○○
    、丙○○間於93年10月21日就坐落苗栗縣公館鄉○○段 434
    之8 、434 之18、434 之13、434 之23地號土地，所為應有
    部分各1/ 12 之贈與債權行為，及於93年11月30日所為之所
    有權移轉登記物權行為，均應予撤銷，即無不合，應予准許
    。
七、據上論結，本件原告之訴為有理由，依民事訴訟法第385 條
    第1 項前段、第78條、第85條第1 項前段，判決如主文。
中　　華　　民　　國　　94　　年　　3 　　月　　4 　　日
                  民事庭    法　官　黃佩韻
以上正本係照原本作成。
如不服本判決，應於判決送達後20日內，向本院提出上訴狀。
中　　華　　民　　國　　94　　年　　3 　　月　　4 　　日
                            書記官　陳蕙楠
